---
title: "Regresión Logística: Ingresos en el Censo de EE.UU."
author: "Violeta Oxenford"
date: today
format:
  html:
    toc: true
    toc-depth: 3
    theme: flatly
    code-fold: true
    code-summary: "Ver código"
    df-print: paged
lang: es
---

## 0. Preparación: carga de librerías y datos

```{r}
#| label: setup
#| message: false
#| warning: false

# Instalamos pacman si no está disponible
if (!require("pacman")) install.packages("pacman")

# Cargamos todas las librerías necesarias para el análisis
pacman::p_load(
  tidyverse,      # Manipulación de datos y visualización (ggplot2, dplyr)
  here,           # Rutas de archivos relativas al proyecto
  scales,         # Formateo de ejes en gráficos (porcentajes, etc.)
  broom,          # Convertir outputs de modelos en dataframes
  knitr,          # Generación de tablas con kable()
  kableExtra,     # Decoración y estilo de tablas
  marginaleffects,# Cálculo de efectos marginales promedio (AME)
  patchwork       # Combinar múltiples gráficos
)
```

## 0.1 Carga y limpieza de datos

```{r}
#| label: carga-datos
#| message: false
#| warning: false

# Cargamos el CSV usando here(), que construye la ruta desde la raíz del proyecto
datos_raw <- read_csv(here("TP3", "data", "adult_census_USA.csv"))

# Limpieza y transformación de variables
datos <- datos_raw |>
  # Eliminamos filas con valores faltantes
  drop_na() |>
  mutate(
    # Variable objetivo: factor con <=50K como referencia (nivel base)
    # y >50K como la clase a predecir
    income = factor(income, levels = c("<=50K", ">50K")),
    
    # Versión numérica de income: 0 = <=50K, 1 = >50K
    # Útil para graficar probabilidades
    income_num = ifelse(income == ">50K", 1, 0),
    
    # Simplificamos marital_status a dos categorías como sugiere la consigna
    # "married" = casado/a actualmente, "single" = todo el resto
    marital_status = case_when(
      marital_status == "Married-civ-spouse" ~ "married",
      marital_status == "Married-AF-spouse"  ~ "married",
      TRUE                                   ~ "single"
    ),
    marital_status = factor(marital_status, levels = c("single", "married")),
    
    # Sex como factor (Male como referencia)
    sex = factor(sex, levels = c("Male", "Female")),
    
    # Workclass simplificado
    workclass = factor(workclass),
    
    # Education como factor ordenado por nivel
    education = factor(education)
  )

# Verificamos las dimensiones del dataset limpio
cat("Filas:", nrow(datos), "| Columnas:", ncol(datos), "\n")

# Verificamos el balance de la variable objetivo
cat("\nDistribución de income:\n")
print(table(datos$income))
cat("\nProporciones:\n")
print(prop.table(table(datos$income)) |> round(3))
```

## 1. Análisis Exploratorio

En esta sección visualizamos cómo se distribuyen las variables independientes
según la variable objetivo `income`. El objetivo es detectar qué variables
separan mejor a quienes ganan más o menos de $50K, y justificar decisiones
de transformación e interacción.

```{r}
#| label: exploratorio
#| message: false
#| warning: false
#| fig-width: 10
#| fig-height: 8

# Paleta de colores consistente para todo el notebook
paleta <- c("<=50K" = "#2166AC", ">50K" = "#B2182B")

# --- Gráfico 1: Edad vs Income (densidad) ---
p_age <- datos |>
  ggplot(aes(x = age, fill = income, color = income)) +
  geom_density(alpha = 0.5, linewidth = 0.8) +
  scale_fill_manual(values = paleta, name = "Ingreso") +
  scale_color_manual(values = paleta, name = "Ingreso") +
  labs(title = "Distribución por Edad",
       x = "Edad (años)", y = "Densidad") +
  theme_minimal(base_size = 13) +
  theme(plot.title = element_text(face = "bold"))

# --- Gráfico 2: Horas semanales vs Income (violin + boxplot) ---
p_hours <- datos |>
  ggplot(aes(x = income, y = hours_per_week,
             fill = income, color = income)) +
  geom_violin(alpha = 0.3, linewidth = 0.5) +
  geom_boxplot(width = 0.2, alpha = 0.8, color = "gray20",
               outlier.shape = NA) +
  scale_fill_manual(values = paleta, guide = "none") +
  scale_color_manual(values = paleta, guide = "none") +
  labs(title = "Horas Semanales de Trabajo",
       x = "Ingreso", y = "Horas por semana") +
  theme_minimal(base_size = 13) +
  theme(plot.title = element_text(face = "bold"))

# --- Gráfico 3: Estado civil vs Income (barras proporcionales) ---
p_marital <- datos |>
  ggplot(aes(x = marital_status, fill = income)) +
  geom_bar(position = "fill", alpha = 0.85, color = "white") +
  scale_fill_manual(values = paleta, name = "Ingreso") +
  scale_y_continuous(labels = label_percent()) +
  labs(title = "Ingreso por Estado Civil",
       x = "Estado Civil", y = "Proporción") +
  theme_minimal(base_size = 13) +
  theme(plot.title = element_text(face = "bold"))

# --- Gráfico 4: Sexo vs Income (barras proporcionales) ---
p_sex <- datos |>
  ggplot(aes(x = sex, fill = income)) +
  geom_bar(position = "fill", alpha = 0.85, color = "white") +
  scale_fill_manual(values = paleta, name = "Ingreso") +
  scale_y_continuous(labels = label_percent()) +
  labs(title = "Ingreso por Sexo",
       x = "Sexo", y = "Proporción") +
  theme_minimal(base_size = 13) +
  theme(plot.title = element_text(face = "bold"))

# Combinamos los 4 gráficos con patchwork
(p_age | p_hours) / (p_marital | p_sex) +
  plot_annotation(
    title = "Variables predictoras según nivel de ingreso",
    subtitle = "Edad y horas muestran diferencias claras. Estado civil y sexo también discriminan.",
    theme = theme(plot.title = element_text(face = "bold", size = 16))
  )
```

## 1.1 Justificación de transformaciones e interacción

Las distribuciones anteriores sugieren dos decisiones de especificación:

**Transformación logarítmica:** La variable `hours_per_week` muestra una 
distribución asimétrica con outliers hacia valores altos. Sin embargo, 
dado que sus valores nunca son 0, no es estrictamente necesaria. 
Sí aplicaremos `log1p()` si la distribución lo justifica al modelar.

**Término de interacción:** Proponemos la interacción `sex * marital_status`.
La hipótesis teórica es que el efecto del estado civil sobre la probabilidad 
de altos ingresos **no es igual para hombres y mujeres**. En el mercado 
laboral estadounidense, el matrimonio históricamente beneficia más a los 
hombres (mayor dedicación laboral del proveedor) que a las mujeres 
(que pueden reducir horas por cuidado del hogar). Este fenómeno, 
documentado en economía laboral como la *marriage premium*, sugiere 
que el efecto de estar casado/a sobre los ingresos depende del género.

```{r}
#| label: interaccion-exploratoria
#| message: false
#| warning: false
#| fig-width: 9
#| fig-height: 5

# Visualizamos la distribución del ingreso según estado civil,
# separado por sexo, para justificar la interacción
datos |>
  ggplot(aes(x = marital_status, fill = income)) +
  geom_bar(position = "fill", alpha = 0.85, color = "white") +
  facet_wrap(~ sex) +
  scale_fill_manual(values = paleta, name = "Ingreso") +
  scale_y_continuous(labels = label_percent()) +
  labs(
    title = "Ingreso por Estado Civil, separado por Sexo",
    subtitle = "¿Cambia el efecto del matrimonio según el género?",
    x = "Estado Civil", y = "Proporción"
  ) +
  theme_minimal(base_size = 13) +
  theme(plot.title = element_text(face = "bold"))
```

## 2. Ajuste de Modelos de Regresión Logística

Los predictores seleccionados son: edad (`age`), horas semanales 
(`hours_per_week`), sexo (`sex`) y estado civil (`marital_status`).

- **Categoría de referencia en `sex`**: Male (hombre)
- **Categoría de referencia en `marital_status`**: single (soltero/a)

El Modelo 2 agrega la interacción `sex * marital_status` para capturar
el diferencial efecto del matrimonio según género (*marriage premium*).

```{r}
#| label: modelos
#| message: false
#| warning: false

# Modelo 1: sin interacción
modelo_base <- glm(
  income ~ age + hours_per_week + sex + marital_status,
  family = "binomial",
  data = datos
)

# Modelo 2: con interacción sex * marital_status
modelo_int <- glm(
  income ~ age + hours_per_week + sex * marital_status,
  family = "binomial",
  data = datos
)

# Revisamos el resumen del modelo con interacción
summary(modelo_int)
```

## 3. Interpretación: Odds Ratios y Efectos Marginales

### 3.1 Tabla de Odds Ratios

```{r}
#| label: odds-ratios
#| message: false
#| warning: false

# Extraemos los OR con intervalos de confianza
or_modelo <- broom::tidy(modelo_int,
                         exponentiate = TRUE,
                         conf.int = TRUE) |>
  select(term, estimate, conf.low, conf.high, p.value) |>
  mutate(
    interpretacion = case_when(
      estimate > 1 & p.value < 0.05 ~ "Aumenta chances (Sig.)",
      estimate < 1 & p.value < 0.05 ~ "Reduce chances (Sig.)",
      TRUE                           ~ "No significativo"
    )
  )

# Tabla formateada
or_modelo |>
  rename(
    `Predictor`      = term,
    `Odds Ratio`     = estimate,
    `IC Inferior`    = conf.low,
    `IC Superior`    = conf.high,
    `Valor p`        = p.value,
    `Interpretación` = interpretacion
  ) |>
  knitr::kable(digits = 3,
               caption = "Odds Ratios del Modelo con Interacción") |>
  kable_styling(
    bootstrap_options = c("striped", "hover", "condensed", "responsive"),
    full_width = FALSE,
    position = "center"
  ) |>
  row_spec(
    row = which(or_modelo$p.value < 0.05),
    bold = TRUE, color = "black", background = "#e6f2ff"
  )
```

### 3.2 Efectos Marginales Promedio (AME)

```{r}
#| label: ame
#| message: false
#| warning: false

# Calculamos los AME para todas las variables
ame <- avg_slopes(
  modelo_int,
  variables = c("age", "hours_per_week", "sex", "marital_status"),
  slope = "dydx"
)

# Tabla formateada
ame |>
  select(term, contrast, estimate, conf.low, conf.high, p.value) |>
  mutate(
    estimate_pct = paste0(round(estimate * 100, 2), "%"),
    interpretacion = case_when(
      estimate > 0 & p.value < 0.05 ~ "Aumenta prob. (Sig.)",
      estimate < 0 & p.value < 0.05 ~ "Reduce prob. (Sig.)",
      TRUE                           ~ "No significativo"
    )
  ) |>
  select(term, contrast, estimate_pct, conf.low, conf.high, p.value, interpretacion) |>
  rename(
    `Predictor`      = term,
    `Contraste`      = contrast,
    `Efecto (Prob)`  = estimate_pct,
    `IC Inferior`    = conf.low,
    `IC Superior`    = conf.high,
    `Valor p`        = p.value,
    `Interpretación` = interpretacion
  ) |>
  knitr::kable(digits = 4,
               caption = "Efectos Marginales Promedio (AME)") |>
  kable_styling(
    bootstrap_options = c("striped", "hover", "condensed", "responsive"),
    full_width = FALSE,
    position = "center"
  ) |>
  row_spec(
    row = which(ame$p.value < 0.05),
    bold = TRUE, color = "black", background = "#e6f2ff"
  )
```

Las variables significativas muestran efectos claros sobre la probabilidad 
de superar los $50K anuales. Cada año adicional de edad incrementa esa 
probabilidad en 0.65 puntos porcentuales, y cada hora extra de trabajo 
semanal la sube 0.75 puntos. El efecto más fuerte es el estado civil: 
estar casado/a aumenta la probabilidad en promedio 43.66 puntos porcentuales 
respecto a estar soltero/a. El efecto de ser mujer, al promediarlo sobre 
todos los niveles de estado civil, resulta positivo (2.65%), lo cual 
refleja el papel de la interacción: las mujeres casadas tienen chances 
considerablemente más altas que las solteras.

## 3.3 Forest Plot de Odds Ratios

```{r}
#| label: forest-plot
#| message: false
#| warning: false
#| fig-width: 9
#| fig-height: 5

# Calculamos los intervalos de confianza manualmente para los 3 niveles
df_plot_or <- broom::tidy(modelo_int) |>
  filter(!term %in% c("(Intercept)")) |>
  mutate(
    # Intervalos en log-odds para 80%, 95% y 99%
    lo_80 = estimate - qnorm(0.90) * std.error,
    hi_80 = estimate + qnorm(0.90) * std.error,
    lo_95 = estimate - qnorm(0.975) * std.error,
    hi_95 = estimate + qnorm(0.975) * std.error,
    lo_99 = estimate - qnorm(0.995) * std.error,
    hi_99 = estimate + qnorm(0.995) * std.error,
    # Exponenciamos todo para pasar a escala de Odds Ratios
    across(c(estimate, starts_with("lo_"), starts_with("hi_")), exp),
    # Etiquetas limpias
    term_clean = case_match(
      term,
      "age"                            ~ "Edad (Años)",
      "hours_per_week"                 ~ "Horas Semanales",
      "sexFemale"                      ~ "Sexo: Mujer (vs Hombre)",
      "marital_statusmarried"          ~ "Estado Civil: Casado/a (vs Soltero/a)",
      "sexFemale:marital_statusmarried"~ "Interacción: Mujer × Casado/a",
      .default = term
    )
  )

ggplot(df_plot_or, aes(y = reorder(term_clean, estimate), x = estimate)) +
  geom_vline(xintercept = 1, linetype = "dashed",
             color = "gray40", linewidth = 1) +
  geom_linerange(aes(xmin = lo_99, xmax = hi_99),
                 color = "#74ADD1", linewidth = 1.5) +
  geom_linerange(aes(xmin = lo_95, xmax = hi_95),
                 color = "#4575B4", linewidth = 3.5) +
  geom_linerange(aes(xmin = lo_80, xmax = hi_80),
                 color = "#313695", linewidth = 6) +
  geom_point(color = "#D73027", size = 4) +
  scale_x_log10(breaks = c(0.1, 0.25, 0.5, 0.8, 1, 1.5, 2, 3, 5, 8)) +
  labs(
    title = "Efectos sobre la Probabilidad de Ingresos >$50K (Odds Ratios)",
    subtitle = "Barras de error graduadas: 80% (gruesa), 95% (media), 99% (fina)",
    x = "Odds Ratio (Escala Logarítmica)",
    y = NULL,
    caption = "Nota: si la barra cruza la línea punteada (OR=1), el efecto no es significativo a ese nivel."
  ) +
  theme_minimal(base_size = 14) +
  theme(
    plot.title   = element_text(face = "bold", size = 15),
    panel.grid.minor   = element_blank(),
    panel.grid.major.y = element_blank(),
    axis.text.y  = element_text(face = "bold", size = 12),
    axis.text.x  = element_text(size = 11)
  )
```
## 4. Comparación Global de Modelos

```{r}
#| label: comparacion-modelos
#| message: false
#| warning: false

# Comparamos ambos modelos con broom::glance()
bind_rows(
  broom::glance(modelo_base) |> mutate(Modelo = "1. Sin Interacción"),
  broom::glance(modelo_int)  |> mutate(Modelo = "2. Con Interacción")
) |>
  mutate(pseudo_r2 = 1 - (deviance / null.deviance)) |>
  select(Modelo, null.deviance, deviance, pseudo_r2, AIC, nobs) |>
  rename(
    `Deviance Nula`        = null.deviance,
    `Deviance Residual`    = deviance,
    `Pseudo-R² (McFadden)` = pseudo_r2,
    `Observaciones`        = nobs
  ) |>
  knitr::kable(digits = 3,
               caption = "Comparación de Modelos") |>
  kable_styling(
    bootstrap_options = c("striped", "hover", "condensed", "responsive"),
    full_width = FALSE,
    position = "center"
  )
```

La inclusión de la interacción `sex * marital_status` mejora el ajuste del modelo:
el AIC cae y el Pseudo-R² aumenta. Dado que la diferencia en AIC es mayor a 2,
y que el término de interacción es estadísticamente significativo (p < 0.001),
concluimos que el Modelo 2 es preferible. La interacción captura un fenómeno
real: el efecto del matrimonio sobre los ingresos es significativamente distinto
para hombres y mujeres, consistente con la evidencia sobre el *marriage premium*
en el mercado laboral estadounidense.

## 5. Visualización de la Interacción

```{r}
#| label: viz-interaccion
#| message: false
#| warning: false
#| fig-width: 10
#| fig-height: 5

# Comparamos las probabilidades predichas entre modelo base e interactivo
p_base <- plot_predictions(modelo_base,
                           condition = c("marital_status", "sex")) +
  scale_color_manual(values = c("Male" = "#1B9E77", "Female" = "#D95F02")) +
  scale_fill_manual(values  = c("Male" = "#1B9E77", "Female" = "#D95F02")) +
  scale_y_continuous(labels = label_percent(), limits = c(0, 1)) +
  labs(title    = "Modelo 1: Sin Interacción",
       subtitle = "El efecto del matrimonio se asume\nidéntico para ambos sexos.",
       x = "Estado Civil", y = "Probabilidad Predicha de >$50K") +
  theme_minimal(base_size = 13) +
  theme(plot.title = element_text(face = "bold"), legend.position = "none")

p_int <- plot_predictions(modelo_int,
                          condition = c("marital_status", "sex")) +
  scale_color_manual(values = c("Male" = "#1B9E77", "Female" = "#D95F02"),
                     name = "Sexo") +
  scale_fill_manual(values  = c("Male" = "#1B9E77", "Female" = "#D95F02"),
                    name = "Sexo") +
  scale_y_continuous(labels = label_percent(), limits = c(0, 1)) +
  labs(title    = "Modelo 2: Con Interacción (Sexo × Estado Civil)",
       subtitle = "La brecha entre hombres y mujeres casados\nes mayor que entre solteros.",
       x = "Estado Civil", y = "") +
  theme_minimal(base_size = 13) +
  theme(plot.title = element_text(face = "bold"))

p_base + p_int +
  plot_annotation(
    title = "¿Por qué importa modelar la interacción?",
    theme = theme(plot.title = element_text(face = "bold", size = 16))
  )
```