---
title: "TP1: Uso de Internet a nivel mundial"
author: "Oxenford Violeta"
format: html
editor: visual
---

## Introducción

En este trabajo se analizan datos del Banco Mundial sobre el porcentaje de la población que usa internet, con el objetivo de evaluar la siguiente hipótesis:

> *"En la última década (2013-2023), las regiones compuestas por países de ingresos bajos (Low income y Lower middle income) han mostrado una tasa de crecimiento porcentual en el acceso a internet superior a la de las regiones de ingresos altos (Upper middle income y High Income), aunque su penetración absoluta siga siendo significativamente menor."*

## Configuración inicial

```{r}
#| message: false
#| warning: false

# Cargo las librerías necesarias
library(tidyverse)
library(janitor)
```

## 1. Función personalizada para cargar datos

Defino una función que lee un archivo CSV, limpia los nombres de las columnas con `janitor::clean_names()` e imprime las columnas del dataframe resultante.

```{r}
cargar_datos <- function(ruta, skip = 0) {
  datos <- read_csv(ruta, skip = skip, show_col_types = FALSE) |>
    clean_names()
  
  cat("Columnas del archivo", basename(ruta), ":\n")
  cat(paste(colnames(datos), collapse = ", "), "\n\n")
  
  return(datos)
}
```

## 2. Lectura y normalización de los datos

### Indicadores de Internet

El archivo `internet_users_world_wide.csv` tiene filas de metadatos al inicio (fuente y fecha de actualización), por lo que las salteo con `skip = 4`.

```{r}
internet <- cargar_datos("../data/internet_users_world_wide.csv", skip = 4)
```

Elimino las columnas vacías que puedan haber quedado al final y la columna `indicator_code`, que no aporta al análisis.

```{r}
internet <- internet |>
  select(-indicator_code) |>
  select(where(~ !all(is.na(.x))))

head(internet)
```

### Metadatos de países

```{r}
metadata <- cargar_datos("../data/metadata_countries_internet_users.csv")

head(metadata)
```

## 3. Pivoteo: de formato Wide a Long

La tabla de indicadores tiene los años como columnas (formato wide). La transformo a formato long para tener una columna `anio` y otra `valor`.

```{r}
internet_long <- internet |>
  pivot_longer(
    cols = starts_with("x"),
    names_to = "anio",
    values_to = "valor"
  ) |>
  # Limpio el prefijo "x" que agrega clean_names() a las columnas numéricas
  mutate(anio = as.integer(str_remove(anio, "^x")))

head(internet_long)
```

## 4. Tratamiento de NAs

Verifico cuántos valores faltantes hay por columna y los elimino, ya que no puedo calcular promedios con datos ausentes.

```{r}
# Cantidad de NAs antes del filtro
cat("NAs en 'valor' antes de filtrar:", sum(is.na(internet_long$valor)), "\n")
cat("Filas totales antes:", nrow(internet_long), "\n")

internet_long <- internet_long |>
  drop_na(valor)

cat("Filas después de eliminar NAs:", nrow(internet_long), "\n")
```

## 5. Cruce de datos (left_join)

Uno la tabla de indicadores con los metadatos para obtener la región y el grupo de ingresos de cada país.

```{r}
internet_completo <- internet_long |>
  left_join(metadata, by = "country_code")

head(internet_completo)
```

Verifico que el join haya funcionado correctamente observando cuántos registros quedaron sin grupo de ingresos (son agregados regionales del Banco Mundial, no países individuales).

```{r}
cat("Registros sin income_group asignado:",
    sum(is.na(internet_completo$income_group) | internet_completo$income_group == ""),
    "\n")
```

Filtro solo los registros que tienen grupo de ingresos asignado (es decir, países reales, no agregados regionales).

```{r}
internet_completo <- internet_completo |>
  filter(!is.na(income_group) & income_group != "")
```

## 6. Uso de factores para ordenar el grupo de ingresos

Convierto `income_group` a factor con niveles ordenados jerárquicamente de menor a mayor ingreso.

```{r}
niveles_ingreso <- c("Low income", "Lower middle income",
                     "Upper middle income", "High income")

internet_completo <- internet_completo |>
  mutate(income_group = factor(income_group, levels = niveles_ingreso, ordered = TRUE))

# Verifico el orden
levels(internet_completo$income_group)
```

## 7. Agregación: promedio por grupo de ingresos y año

Filtro la década 2013-2023 y calculo el promedio de penetración de internet por grupo de ingresos y año.

```{r}
resumen <- internet_completo |>
  filter(anio >= 2013 & anio <= 2023) |>
  group_by(anio, income_group) |>
  summarise(promedio = mean(valor, na.rm = TRUE), .groups = "drop")

resumen
```

## 8. Pivoteo del resumen para el formato de entrega

Transformo la tabla resumen al formato wide que pide la consigna, con una columna por grupo de ingresos.

```{r}
resultado <- resumen |>
  pivot_wider(names_from = income_group, values_from = promedio) |>
  mutate(indicator_name = "Proporción de la población que usa internet (%)") |>
  arrange(anio)

resultado
```

## 9. Evaluación de la hipótesis

Calculo la tasa de crecimiento porcentual entre 2013 y 2023 para cada grupo de ingresos.

```{r}
valor_2013 <- resultado |> filter(anio == 2013)
valor_2023 <- resultado |> filter(anio == 2023)

crecimiento <- tibble(
  income_group = niveles_ingreso,
  valor_2013 = as.numeric(valor_2013[1, niveles_ingreso]),
  valor_2023 = as.numeric(valor_2023[1, niveles_ingreso]),
  crecimiento_pct = round((valor_2023 - valor_2013) / valor_2013 * 100, 2)
)

crecimiento
```

**Conclusión:** Los resultados confirman la hipótesis. Los grupos de ingresos bajos (Low income y Lower middle income) mostraron tasas de crecimiento porcentual en el acceso a internet muy superiores a las de los grupos de ingresos altos entre 2013 y 2023. Sin embargo, en términos absolutos, la penetración de internet en los países de bajos ingresos sigue siendo significativamente menor, lo que evidencia la persistencia de la brecha digital global.

## 10. Exportación del resultado

```{r}
write_csv(resultado, "../output/resultado_hipotesis.csv")

cat("Archivo exportado exitosamente a ../output/resultado_hipotesis.csv\n")
```
